臺灣臺南地方法院刑事判決
                                     110年度訴字第 732號
                                     110年度訴字第 977號
  　　　　　　　　　　　　　　　　　 110年度訴字第1230號
公  訴  人  臺灣臺南地方檢察署檢察官
被      告  施柏宏




上列被告因詐欺等案件，經檢察官提起公訴及追加起訴（110年
度偵字第14760、18551號，110年度營偵字第2089號），本院判
決如下：
    主    文
施柏宏犯三人以上共同詐欺取財罪，共二罪，均累犯，各處有期
徒刑壹年肆月。應執行有期徒刑壹年陸月。
被訴參與詐欺張家筑、鄭旭伶、王霈存、詹德成部分無罪。
    判決要旨
一、本院根據證據、行為模式以及社會常情，不採納被告「不知
    前往領取的物品為詐騙集團犯罪所獲」的辯解，認為他心裡
    至少有此懷疑並且加入詐騙集團擔任取簿手。並且根據被告
    的分工層級、過往素行、犯罪後態度，考量詐騙集團對台灣
    社會及被害人造成的損害，量處適合的刑罰。
二、至於被告遭到逮捕之後，才由警察自行或帶同被告領取的4
    張提款卡部分，因為詐騙集團已完成的部分被告未及參與，
    被告準備參與的行為來不及著手，本院認為無法使他承受此
    部分的刑責，而應判決無罪。
    事    實
一、詐騙集團騙取提款卡過程
　1.某個詐騙集團成員，先在民國110年7月8日，透過網路以工
    作上需要購買材料費工具，騙使陳彥勳把他的台北富邦商業
    銀行帳戶提款卡（帳號末4碼為0349號，以下簡稱富邦銀行提
    款卡）寄到台南市○○區○○路000號「7-11新銀門市」，並指
    定收貨人為「李雅美」。
　2.而後又於110年7月12日，透過通訊軟體以應徵工作需要，騙
    使黃庭暄把她的玉山商業銀行帳戶提款卡（帳號末4碼為197
    8號，以下簡稱玉山銀行提款卡）寄到台南市○區○○路000號
    「7-11文成門市」，並指定收貨人為「鄭雅文」。
二、施柏宏參與犯罪過程
　1.施柏宏於110年7月16日，受「郭育昌」邀請代為領貨。「郭
    育昌」雖然沒有明白告知施柏宏將領取詐騙到的提款卡，但
    施柏宏仍然抱持著就算「郭育昌」是詐騙集團成員也無所謂
    的念頭，答應擔任「取簿手」負責收取被詐騙者寄出的提款
    卡而事實上加入詐騙集團，並負責前往台南地區10個7-11門
    市領取10位被害人受騙而寄到門市的提款卡。
　2.施柏宏於110年7月17日以新臺幣（下同）6,000元的車資僱
    請不知內情的陳孝良駕駛計程車，從台北搭載施柏宏南下台
    南領取提款卡。第一站先於當天（17日）晚上9時左右，前
    往「7-11新銀門市」成功領取陳彥勳的富邦銀行提款卡。
　3.而後繼續往南，並在當天（17日）晚上10時45分左右，到達
    「7-11文成門市」領取黃庭暄的玉山銀行提款卡時，被接獲
    黃庭暄報案而到場的警員當場逮捕。
    理    由
甲、應該剔除的證據：
    證人陳孝良在警局的筆錄，是審判外的言語陳述，既然被告
    表示不認同（反對具有證據能力），本院認為沒有證據能力
    ，不能作為本案判斷被告是否成立犯罪的證據。

乙、有罪部分（本院110年度訴字第732、1230號部分）：
一、基本事實及證據
　1.被害人陳彥勳及告訴人黃庭暄因為被詐騙集團成員所騙，而
    分別把富邦及玉山銀行提款卡，寄到7-11新銀及文成門市，
    並分別以李雅美及鄭雅文為收件人（證據：⑴被害人及告訴
    人的警局筆錄、⑵7-11文成門市拍攝的扣案物照片、⑶7-11貨
    態查詢系統表）。
　2.被告因「郭育昌」的邀請而依序前往7-11新銀及文成門市領
    取上述提款卡（證據：⑴被告的陳述、⑵被告與「郭育昌」於
    通訊軟體的對話截圖、⑶證人陳孝良在法院的證詞、⑷7-11文
    成門市店員黃靖雯在警局的證詞、⑸臺南市政府警察局第二
    分局於7-11文成門市所製作搜索扣押筆錄及扣案物照片、⑹7
    -11新銀門市監視器畫面翻拍照片）。
　　　
二、被告的辯解
　1.我只是受朋友「郭育昌」的委託前來台南領貨，我不知道領
    取的物品是提款卡，也不知道「郭育昌」是詐騙集團成員，
    更不知道我領取的物品是詐騙集團騙來的物品，我並未參加
    詐騙集團。
　2.我並未以6,000元僱請司機陳孝良開車，「我承諾給他加油
    的錢跟高速公路的過路費還有請他吃飯，我這樣跟他講，陳
    孝良也說好」。
　　
三、本院的判斷
　1.被告事前對領取包裹有一定程度的瞭解：
　　①被告在7-11文成門市遭到警察逮捕時，警察經由被告的同
      意勘驗（搜索）被告的手機（警一卷73頁），發現並且截
      圖列印被告與「郭育昌」的通話內容（警一卷137-171頁
      ）。
　　②從通話內容可知，「郭育昌」只是在110年7月16日晚上簡
      單詢問被告「台南11包要嗎」、「今天要領回」、「現在
      可以去嗎」、「10幾包，包裹領嗎」，並未多作說明（警
      一卷139-141、151頁）。而後在兩人在隔天（17日）上午
      4度短暫通話之後，「郭育昌」於下午傳送上面註明領貨
      門市、地址、收件人姓名電話、送貨代碼的10件待領包裹
      名單給被告（同卷151-159頁，上述10件待領包裹包括收
      件人為李雅美、鄭雅文的包裹）。
　　③由上述通話內容觀察，本院認為被告與「郭育昌」並不是
      第一次合作相關事宜，而有一定程度的默契，所以「郭育
      昌」可以不多作說明，一開始就直接詢問被告「台南11包
      要嗎」。
　2.被告並非搭便車前來台南：
　　證人陳孝良（司機）在法院作證說被告是以6,000元的代價
    ，請他當天開車往返台北、台南，並事前給他10個超商的名
    單（明細），且告知是前來台南領取包裹（本院732號卷156
    、164-167頁）。由此可知，被告是為了領取「郭育昌」要
    求代領的10件待領包裹，而專程僱請陳孝良開車當日往返台
    北、台南。而不是如他在審判前所說「貼補油錢搭順風車」
    前來台南（同上卷36頁）。
　3.10件待領包裹明細的評價：
　　從「郭育昌」與被告的通話內容，可知「郭育昌」知道被告
    人住台北地區，而要求被告專程前來台南領取10件待領包裹
    。並在被告出發前，以訊息交代被告「有女生的就報姓名，
    當朋友拿」，而被告也要求「郭育昌」要「電話暢通」（警
    一卷167-169頁）。這樣的流程，簡直和從事情報工作的間
    諜一樣，完全不同於正常工作。被告說他沒有收取詐騙集團
    騙得物品的認知和懷疑，本院認為違反社會常情。
  4.被告主觀上有參與犯罪的不確定故意：
    ①所謂的不確定故意：
　　　除非法律有明文規定過失犯罪要處罰，不然原則上刑事法
      律只處罰故意犯罪的情況。刑法第13條第2項「行為人對
      於構成犯罪之事實，預見其發生而其發生並不違背其本意
      者，以故意論」的規定，就是學說上所稱的不確定故意或
      未必故意。意思是某個人雖然不是確定故意的那種：清楚
      知道行為後的可能結果，並且確切地打算發生那個結果的
      情形（明知並有意使其發生，又稱為直接故意）。但對於
      自己行為可能發生的結果，是知道的，而且也不反對、不
      在意發生那個結果的情形，法律規定給予跟直接故意一樣
      的效果（以故意論），我們稱為不確定故意。例如心裡知
      道近距離瞄準人家胸口開槍可能造成對方死亡，仍然對著
      人家的胸口射擊的情形，我們認為是「確定故意」。如果
      持槍的人沒有瞄準人家的身體，只是遠遠對著50公尺外的
      群眾隨興開了一槍洩憤，他知道子彈射擊出去後可能會打
      到人也可能不會打到人，但他還是開了槍，心想沒打到人
      也好、有打到人也沒有關係，這種情形我們就認為是「不
      確定故意」。因為是「以故意論」，所以心裡存著不確定
      故意而做出犯罪行為，也是刑法所規定要加以處罰的一種
      形態。
    ②被告有參與犯罪的不確定故意：
　　　被告辯解他完全不知情，完全沒有懷疑「郭育昌」是詐騙
      集團成員，本院認為並不可信。他至少心中存在著「那個
      人是詐騙集團成員」的懷疑，並抱持著「就算郭育昌是詐
      騙集團也無所謂」的態度，前往領貨之後上繳「郭育昌」
      。
　　　此種即使參與他人犯罪也不在乎的想法，就是本院在前面
      說明的另一種要加以處罰的「心裡存著不確定故意而犯罪
      」的形態。
  5.結論：
    基於以上的說明，本院認為被告確實構成犯罪。他的行為，
    應該依照法律的規定來加以處罰。
　6.補充說明：
　　被告雖然在審判時提出馬偕醫院診斷證明書（本院732號卷2
    41頁），證明他有情感疾患，試圖主張他的疾患可能影響他
    的判斷能力。然而並無任何證據與學術意見認為此種輕度疾
    患足以影響行為人的認知和判斷，所以此張診斷證明書不足
    以動搖或影響本院的判斷。
　　　
四、論罪
  1.騙取提款卡部分：
    ①詐騙集團必須使用他人的金融帳戶，以避免自己身份被治
      安機關查知。通常情況，詐騙集團成員會用買斷或租用方
      式取得他人的（人頭）帳戶。而提款卡則是使用他人帳戶
      提領贓款最方便的工具。因此，本院認為金融帳戶的提款
      卡，是具有市場交易價值可供出租或出售的財物。
    ②被告與「郭育昌」的通話內容中，被告曾經傳送一張來自
      「吳榮＊」的截圖照片以回覆「郭育昌」是否有空領貨（
      警一卷139頁）。因此，本件參與行騙並領取提款的人士
      ，除了被告與「郭育昌」之外，至少另有一位「吳榮＊」
      共三人（不能確認騙取告訴人及被害人提款卡者並非「郭
      育昌」或「吳榮＊」）。
    ③所以被告2度領取提款卡行為，構成2個刑法第339條之4第1
      項第2款三人以上共同詐欺取財罪。
  2.加入詐騙集團部分：
    ①根據前科表的記載，被告前往「7-11新銀門市」成功領取
      被害人陳彥勳的富邦銀行提款卡，是被告首次加入詐騙集
      團共同犯罪，因此他這部分又觸犯組織犯罪防制條例第3
      條第1項後段的參與犯罪組織罪。
    ②原則上，參與詐騙集團之後的第一次共同犯罪，才會構成
      參與犯罪組織罪。所以被告第二次前往「7-11文成門市」
      領取告訴人黃庭暄的玉山銀行提款卡的部分，不另外構成
      參與犯罪組織罪。
  3.罪數：
    被告第一次前往7-11新銀門市領貨部分行為，同時構成三人
    以上共同詐欺取財罪和參與犯罪組織罪。但他是一個參加詐
    騙集團後分擔部分的詐欺行為，因此本院認為是一個行為同
    時觸犯以上2個罪名，這種一個行為成立兩個以上罪名的情
    形（想像競合犯），應該根據刑法第55條前段「一行為而觸
    犯數罪名者，從一重處斷」的規定，用三人以上共同詐欺取
    財罪處罰被告。
  4.共犯：
    被告、「郭育昌」、「吳榮＊」合作完成部分詐騙行為，顯
    然具有一起犯罪的認知，所以在法律上都是共同正犯。
  5.累犯加重：
　　根據前科表的紀錄，被告過往因為妨害風化及施用毒品等罪
    ，被法院判決並裁定合併執行有期徒刑1年2月，並在前案執
    行完畢之後5年內故意再犯本案罪行，所犯的2罪都符合刑法
    第47條第1項所規定累犯的要件。且依照司法院釋字第775號
    解釋的標準，本案並不是應該量處最低度刑的案件，若依照
    累犯的規定加重處罰，不會發生行為太輕微而量刑太重的結
    果。因此，被告所犯2罪都應該依照刑法第47條第1項的規定
    ，加重處罰。
　6.補充說明：
　　①本院110年度訴字第1230號部分：
　　　臺灣臺南地方檢察署110年度營偵字第2089號追加起訴書
      （第一次前往7-11新銀門市領貨部分），並未提到被告涉
      及參與犯罪組織罪。但既然原先起訴的三人以上共同詐欺
      取財罪成立犯罪，此部分又同時構成參與犯罪組織罪，兩
      罪又有上述想像競合犯的關係，法院自然應該主動追加。
　　②本院110年度訴字第732號部分：
　　　臺灣臺南地方檢察署110年度偵字第14760號本案起訴書（
      被告第二次前往「7-11文成門市」領貨部分），雖然認為
      被告另外又構成參與犯罪組織罪，但此部分既然因為是加
      入詐騙集團後的第二次犯罪，而不構成此罪，且起訴書也
      認為這部分，和已經起訴且成立犯罪的三人以上共同詐欺
      取財罪，也是一個行為而同時觸犯二罪（想像競合關係）
      ，因為法院對單一行為的審判權只有一個，所以這部分本
      院不必另外宣示無罪的判決（不另為無罪諭知）。
　　　
五、量刑及處遇：
  1.詐騙集團行為一般性的量刑因素：
　　這十幾年來，詐騙集團橫行台灣，甚至外銷他國。影響所及
    ，我們國人對於陌生訊息抱持著高度的警戒，深怕自己成為
    詐騙集團的被害人。於是很多一般性的正常聯絡行為，都無
    法用現代通訊方式達成（例如電話聯絡），而需要親自到場
    接洽或以正式函文溝通。遇到緊急情形需要迅速聯絡時，常
    被懷疑是詐騙集團而一再質疑與確認，甚至會耽誤救援生命
    財產的寶貴時間。因此，若說詐騙集團的社會現象延遲了台
    灣社會的進步，或說台灣社會因為他們的犯罪行為而往後退
    步十幾年，都不為過。此外，被詐騙提款卡的被害人，如果
    帳戶真的被使用，那位被害人除了全部帳戶將被列為警示帳
    戶而無法使用之外，非常可能也被法院認為是詐騙集團的幫
    助犯而遭到判刑，可謂是人財兩失，受害非常嚴重。於是，
    參與詐騙集團的被告，本院認為不應該量處太輕的刑罰。
  2.被告個別量刑因素：
    ①從整個行為的分工來看，被告是接受「郭育昌」指令負責
      出面領取提款卡的取簿手，居於整個詐騙集團最下游也最
      容易被查獲的地位。
    ②根據前科表的記載，被告過往有妨害風化及施用毒品的前
      科，不算是守法的人士，但也都不曾參與重大犯罪。
    ③被告在犯罪被查獲之後，選擇用難以採納的辯解試圖脫罪
      ，心存僥倖，並未誠實面對審判及調查。
    ④綜合上述因素，再考量被告的生活情況，本院決定2罪各量
      處被告有期徒刑1年4月，合併執行有期徒刑1年6月。

六、沒收：
    被告參與犯罪而從7-11門市領取的提款卡，都已被警察查扣
    ，此外並沒有證據顯示被告已從「郭育昌」處獲得報酬，因
    此並無犯罪所得應該加以沒收。
　　
丙、無罪部分（本院110年度訴字第977號部分）：
一、起訴事實及罪名（臺灣臺南地方檢察署110年度偵字第18551
    號）：
　1.「郭育昌」所屬的詐騙集團，除了要求被告前往7-11新銀及
    文成門市領取被害人陳彥勳及告訴人黃庭暄被騙而寄出的富
    邦及玉山銀行提款卡之外。另也透過「郭育昌」傳送的訊息
    ，要求被告前往位於台南的7-11奇美實、公平、荻亞、保華
    等門市，領取告訴人張家筑、鄭旭伶、王霈存及被害人詹德
    成被騙而寄出的提款卡（以下簡稱4張提款卡）。後來警察
    於被告在7-11文成門市領取提款卡時逮捕被告之後，自行或
    帶著被告前往領出上述4張提款卡。
　2.因此認為領取這4張提款卡部分，也涉嫌觸犯刑法第339條之
    4第2項、第1項第2款的三人以上共同詐欺取財未遂罪。
　　
二、基礎事實：
　1.上述4張提款卡分別是告訴人張家筑、鄭旭伶、王霈存及被
    害人詹德成被騙而寄出的提款卡（證據：①上述告訴人及被
    害人的警局筆錄、⑵內政部警政署反詐騙諮詢專線紀錄表）
    。
　2.「郭育昌」以訊息要求被告前往領取上述4張提款卡（證據
    ：⑴被告的警局筆錄、⑵被告與「郭育昌」於通訊軟體的對話
    截圖）。
　3.上述4張提款卡，是在被告遭到警察建捕之後，由警察自行
    或帶同被告前往7-11奇美實、公平、荻亞、保華等門市領取
    （證據：⑴被告遭逮捕後的警局筆錄、⑵警察領取後的扣押筆
    錄與職務報告）。
　　
三、本院的決定：
　1.4張提款卡都是在被告加入詐騙集團之前寄出：
　　①根據告訴人鄭旭伶、王霈存及被害人詹德成等3人的警局筆
      錄及報案紀錄（內政部警政署反詐騙諮詢專線紀錄表）的
      記載，他們3人都是在110年7月16日「郭育昌」以訊息要
      求被告領取之前，寄出提款卡。
　　②至於告訴人張家筑雖然在報案及接受警察詢問時，說她是
      在110年8月7日寄出提款卡（追加警卷105-107頁）。然而
      張家筑寄出的提款卡，警察早在110年7月19日已前往7-11
      奇美實門市領出，她怎麼可以在110年8月7日才寄出。因
      此張家筑筆錄以及追加起訴書這部分的記載，應有錯誤。
      根據一般經驗的判斷，本院認為張家筑也是在「郭育昌」
      於110年7月16日通知被告前往領取之前，寄出提款卡。也
      就是說，詐騙集團的其他成員，在被告加入之前，已經完
      成了騙取4張提款卡的行為。
　2.刑事被告只就加入後的犯罪行為負責：
　　①眾人一起犯罪的刑事案件，各個參與者分工合作同心協力
      完成犯罪，因彼此利用其他人的付出共享犯罪的成果，所
      以每個參與的共犯必須就整個犯罪行為負全部的罪責。但
      這只是一般情形，如果各別共犯加入犯罪的時間不同，則
      每個人只應就「自己加入之後的犯罪」負責。畢竟要求一
      個人針對他來不及參與或未曾參與的行為負刑事責任，是
      不公平的。
　　②本案詐騙集團的成員騙取4張提款卡的時候，被告既然尚未
      參加，除非他事後參與了這部分的犯罪行為（例如被告上
      述領取了陳彥勳及黃庭暄的提款卡），否則他原則上不應
      共同負責。
　3.4張提款卡的部分被告尚未著手：
　　①被告和「郭育昌」在通訊軟體上討論領取4張提款卡的過程
      ，在法律上只能認為是一種「犯罪的討論」（謀議），還
      沒有到下手實施的階段。
　　②被告是在被警察逮捕之後，警察自行或帶同被告先後領取
      上述4張提款卡。本院認為，這4個領取動作，只能算是警
      察的查證犯罪作為，而不是被告的犯罪行為。由此可知，
      被告還沒有著手實施這4張提款卡的領取行為，已經被警
      察逮捕。
　4.結論：
　　詐騙集團其他成員騙取4張提款卡之時，被告尚未加入，而
    他事後又在著手之前遭到逮捕。他既然處於這種「已完成的
    行為未及參與，待參與的行為來不及著手」的狀況，本院認
    為無法使他承受這部分的刑事責任，而應判決無罪。
　　
依照以上的說明，本院依據刑事訴訟法第299條第1項前段，判處
被告主文欄第1項所記載的刑罰。再依據刑事訴訟法第301條第1
項的規定，判決被告參與詐欺4張提款卡（未遂）的部分無罪。

本案經檢察官吳毓靈、粟威穆、謝旻霓提起公訴及追加起訴、檢
察官吳梓榕及黃信勇到庭執行職務。
　
中　　華　　民　　國　　110 　年　　3 　　月　  15　　日
                刑事第十庭審判長法  官  劉怡孜
                                法  官  潘明彥
                                法  官  陳欽賢 　　
以上正本證明與原本無異。
如不服本判決應於收受本判後20日內向本院提出上訴書狀，並應
敘述具體理由。其未敘述上訴理由者，應於上訴期間屆滿後20日
內向本院補提理由書狀（均須按他造當事人之人數附繕本）「切
勿逕送上級法院」。
  　　　　　　　　　　　　　　　書記官　劉庭君
中　　華　　民　　國　　110 　年　　3 　　月　　15　　日
附錄本案論罪科刑法條全文：
中華民國刑法第339條之4第1項
犯第 339 條詐欺罪而有下列情形之一者，處 1 年以上 7 年以
下有期徒刑，得併科 1 百萬元以下罰金：
一、冒用政府機關或公務員名義犯之。
二、三人以上共同犯之。
三、以廣播電視、電子通訊、網際網路或其他媒體等傳播工具，
    對公眾散布而犯之。
　　
組織犯罪防制條例第3條第1項
發起、主持、操縱或指揮犯罪組織者，處 3 年以上 10 年以下
有期徒刑，得併科新臺幣 1 億元以下罰金；參與者，處 6 月以
上 5 年以下有期徒刑，得併科新臺幣 1 千萬元以下罰金。但參
與情節輕微者，得減輕或免除其刑。